臺灣板橋地方法院民事判決　八十九年度訴字第一一二七號
　　原　　　告　丙○○
　　　　　　　　乙○○
　　被　　　告　甲○○
右當事人間請求減少報酬等事件，本院判決如左：
    主      文
被告應給付原告新台幣捌拾捌萬仟陸佰陸拾貳元，及自民國八十九年八月二日起至
清償日止，按年息百分之五計算之利息。
原告其餘之訴駁回。
訴訟費用由被告負擔百分之四十五，餘由原告負擔。
本判決第一項於原告以新台幣貳拾玖萬伍仟元供擔保後，得假執行。但被告如於假執
行程序實施前以新台幣捌拾捌萬仟陸佰陸拾貳元預供擔保，得免為假執行。
原告其餘假執行之聲請駁回。
    事      實
甲、原告方面：
  壹、聲明：
    一、被告應給付原告新台幣（下同）一百九十八萬七千三百七十九元，及自起訴
        狀繕本送達翌日起至清償日止，按年息百分之五計算之利息。
    二、願供擔保請准宣告假執行。
  貳、陳述：
    一、兩造於民國八十六年六月二十四日簽立委建合約書，約定由被告為原告興建
        台北縣蘆洲市○○○路四十六巷十一弄七號五層樓集合住宅，全部工程計分
        新建工程（即一次施工）及二次施工二部分，工程款分別為四百八十二萬四
        千元及一百二十萬六千元，合計總價為六百零三萬元，並約定新建工程部分
        之工程期限為自甲方（即原告）通知開工日起一百八十個工作天完工，惟本
        工程自八十六年六月二十五日通知開工後，至八十八年十月間，已逾二年四
        個月仍未完工，且被告並無完工之跡象，原告遂於八十八年十月二十九日發
        函催告被告儘速完工，並要求被告賠償，且若被告未於函到一星期內賠償則
        雙方之委建契約視為作廢，然被告於八十八年十一月六日收受後，仍置之不
        理，故兩造之委建契約即於八十八年十一月十三日終止，原告迫於需屋居住
        之現實狀況，遂自行接手工程，並於八十九年三月二十二日取得使用執照。
  二、原告因被告之違約，受有如訴之聲明所示金額之重大損失，自可請求不當得
        利、減少報酬、債務不履行損害賠償，並依約請求逾期罰款，茲詳細分述如
        后：
  （一）原告於接手工程前，已給付被告工程款三百四十四萬六千八百八十一元，然
        被告所完成部分，依兩造契約之單價分析計算之結果，其價值僅為二百六十
        五萬二千五百一十五元，原告有逾付七十九萬四千三百六十六元，依修正前
        民法第五０二條第一項規定，因可歸責於承攬人之事由，致工作不能於約定
        期限完成，定作人得請求減少報酬；另依民法第二百二十七條及一百七十九
        條之規定，原告亦可請求債務不履行損害賠償及返還不當得利，是被告即應
        給付原告逾付工程款七十九萬四千三百六十六元。
  （二）民法第二百三十一條第一項規定，債務人遲延者，債權人得請求其賠償因遲
        延而生之損害，另契約終止後債權人仍可請求債務不履行之損害賠償亦為修
        正前民法第二二七條、二六三條所明定，本件兩造契約約定，新建工程之工
        期為一百八十個工作天，依交通部中央氣象局五股地區、、、年之
        晴雨表計算之結果，再扣除例假日，被告應完工之日期為八十七年七月十七
        日，然被告並未如期完工，造成原告須在外租屋二年，租金共支出二十六萬
        四千元。
  （三）另民法第二百十六條規定損害賠償，除法律另有規定或契約另有訂定外，應
        以填補債權人所受損害及所失利益，依通常情形或依已定之計劃、設備或其
        他特別情事，可得預期之利益，為所失利益。本件原告委託興建之建物為五
        層建築，興建完畢後原告只需使用一層，其他四層自得出租收取租金，而原
        告所委託興建建物與原告所承租居住之房屋僅有一巷之隔，故可收租之租金
        亦應與原告所支付之租金相當，若依被告應於八十七年七月十七日完工至八
        十九年六月九日止，原告可收取之租金為一百零一萬二千元，原告就此部份
        僅請求被告應賠償六十萬元。
  （四）又兩造合約第六條約定：「乙方（即被告）若未依約完工，則按逾期之日數
        每日依總工程造價千分之一計算金額付與甲方」，本件如前所述，被告應於
        八十七年七月十七日完工，然被告未依約完工，原告於八十八年十一月十三
        日終止兩造契約後，由原告自行施工，並於八十九年三月二十二日取得使用
        執照，自八十七年七月十七日計至終止契約之日即八十八年十一月十三日止
        扣除雨天及固定例假日，尚有工作天為二六三日，本件工程依使用執照所載
        工程造價為一百二十五萬一千一百元，故本件原告可依約請求逾期罰款為三
        十二萬九千零一十三元（1,251,100元×1/1000×263日=329,013元）。
    三、對於被告抗辯之陳述：
  （一）被告雖辯稱本件其已依兩造承攬契約完成工作，使用執照係其委由新豪營造
        股份有限公司（下稱新豪公司）申請取得，惟此與事實不符。查本件新建工
        程固由新豪公司申請取得使用執照，然並非由被告委託，而係原告見被告無
        法按期完工，於發函終止兩造之承攬契約後，自行委請新豪公司申請使用執
        照，再者被告於原告八十八年十月二十九日發函催告並終止兩造承攬契約時
        之施工情形，根本未達可申請使用執照之狀態，故被告辯稱其已依約完工，
        顯非實言。
  （二）本件被告承攬原告之住宅新建工程，依兩造訂約之旨，被告須將該住宅新建
        工程，建造至可供原告居住之程度，此由兩造契約所附估價單明細及契約所
        附建材表可知，且依估價單上所示工程總金額為六百零三萬元，與兩造所簽
        兩份承攬契約之價格相加完全相符（四、八二四、０００元＋一、二０六、
        ０００元）足證，至於本件系爭工程被告至八十七年七月十七日應完成之程
        度究竟為何？依兩造所訂委建契約書（工作天：一八０天）第二條之內容載
        明工程範圍為工程圖說及附件一建材表所載，再由附件一建材表所列之內容
        觀之，被告於一百八十個工作天內應將如附件一建材表內所列項目全數完成
        ，再依上揭兩造委建契約書第九條約定保固期間自全部工程竣工日起由被告
        保固一年，由以上約定可知被告於一百八十個工作天內應施作完成之程度係
        指被告應將委建契約書附件一建材表內所列項目全部完成甚為明確，而本件
        被告至八十八年十一月十三日遭原告終止契約之日止，連使用執照尚且無法
        取得更遑論內部各種細項設施，此亦為被告所不爭執，被告辯稱其已依約完
        工顯非實在。
  （三）又所謂承攬者，謂當事人約定，一方為他方完成一定之工作，他方俟工作完
        成，給付報酬之契約，民法第四百九十條定有明文。本件由兩造契約內容觀
        之被告應完成之工作係提供原告可供居住之建築物已如前述，今被告以本院
        所調閱之使用執照卷中有新豪公司之切結書，而主張其已完成全部工程，實
        為不實之言，使用執照內所謂之完工，僅係達於可申請使用執照之狀態，依
        建築法第七十條規定「建築工程完竣後，應由起造人會同承造人及監造人申
        請使用執照。直轄市、縣（市）（局）主管建築機關應自接到申請之日起，
        十日內派員查驗完竣。其主要構造、室內隔間及建築物主要設備等與設計圖
        樣相符者，發給使用執照，並得核發謄本；不相符者，一次通知其修改後，
        再報請查驗」，換言之，新建物欲申請使用執照只須主要構造、室內隔間及
        建築物之主要設備與設計圖相符即可核發，因此新建物自核發使用執照至可
        以居住使用尚有一段距離，就本件而言，新豪公司固於八十七年九月二十三
        日申請使用執照，然卻因被告之施作與設計圖不符而遭主管機關命令修改，
        新豪公司遂又分別於「八十七年十月十五日」、「八十八年七月二十九日」
        及「八十九年二月二十五日」送件申請使用執照，至八十九年三月二十二日
        始取得使用執照，此由使用執照申請書中之台北縣政府使用管理課之「９
        」、「１０」、「２」之收件章及「變更說明及理由欄」中記載「
        部份門窗、隔間、外飾材料變更」、使用執照卷附之修改竣工圖申請書及台
        北縣工務局函，足證被告之施作不符合建築法第七十條之規定，致無法如期
        取得使用執照乃不爭之事實。又建築法第七十三條規定「建築物非經領得使
        用執照，不准接水、接電，或申請營業登記及使用，非經領得變更使用執照
      不得變更其使用」，而沒有水電之建築物係無法供人居住使用，此乃眾所皆
        知之事，本件被告辯稱已依約完工顯非實在。
  參、證據：提出委建合約書、存證信函、回執、工程完成部分明細表、晴雨表、工
      作天計算表、房屋租賃契約書、使用執照及照片等件為證，並聲請訊問證人趙
      台欣、林春木及鑑定被告所完成工程之總價值。
乙、被告方面：
    被告未於最後言詞辯論期日到場，據其以前到場及提出書狀所為聲明、陳述如左
    ：
  壹、聲明：
    一、原告之訴及假執行之聲請均駁回。
    二、如受不利判決，願供擔保請准宣告免為假執行。
  貳、陳述：
    一、查本件被告承攬原告所有系爭住宅新建工程，依本院函查台北縣政府工務局
        有關建築執照（含使用執照）全卷內容所示，係於八十七年九月十八日竣工
        、於八十九年三月二十二日取得使用執照，且有確實按圖施工，有卷附系爭
        工程之起造人（即原告二人）、承造人（即新豪公司，負責人：趙台欣）及
        監造人（即陳文吉建築師事務所）所立之切結書、承造人主任技師呂文輝所
        立按圖施工證明書暨監造人陳文吉建築師所立監造證明書可稽。而被告既已
        完成全部工程，依約得請求原告給付四百八十二萬四千元，乃原告至今僅給
        付三百四十四萬六千八百八十一元，是原告應仍積欠被告一百三十七萬七千
        一百十九元工程款未付。
    二、次查前開工程工期遲延部分，自八十六年六月二十五日原告通知開工之日起
        至八十七年九月十八日竣工之日止，基於八十七年起實施隔週休二日制度，
        加以原告未加入計算之週六半日及傳統端午、中秋及春節等假日，總計工作
        天應為一百九十日，於未扣除其他不可歸責於被告之遲延日數下，扣除合約
        所訂一百八十日工期，被告遲延之日數至多為十日，依合約書第六條規定，
        被告應給付原告逾期罰款最多僅一萬二千五百十一元，原告主張超過此部分
        之逾期罰款金額，即無理由。
    三、又查本件原告主張依民法第五０二條第一項、第二二七條及第一七九條等規
        定請求被告應給付七十九萬四千三百六十六元（但嗣於九十年二月七日民事
        準備書狀更改為五十五萬四千六百四十九元，即3,446,881-2,892,232=554,
        649 ）部分，於法無據，並無理由，茲再詳述下：
  （一）按民法第五百零二條係承攬人給付遲延之特別規定，理論上應排除同法第二
        百三十一條給付遲延一般規定之適用，然不論第五０二條或第二三一條，均
        係給付遲延之法定賠償責任，倘兩造已就給付遲延約定有違約金，原則上即
        應排除法定責任，否則為雙重請求，而有不當利益。茲兩造合約第六條既已
        約定給付遲延違約金條款，自應排除上開條文之適用，始為適法。故原告依
        民法第五百零二條第一項之請求，應非合法。
  （二）至原告依民法第二百二十七條請求，亦有誤會，蓋給付如係以特定物交付為
        標的者，應於清償期，以現狀交付之，即使該特定物有瑕疵存在，茍以現狀
        交付之，仍屬依債務本旨而為給付，尚不構成不完全給付。
  （三）又民法第一百七十九條不當得利之成立要件有三，即受有利益，致他人
        受有損害，無法律上之原因。本件原告支付承攬報酬，係依兩造合約支付
        ，旨在清償債務，此項給付原因應不因給付是否存有瑕疵，而受影響，被告
        受領價金具有法律上之原因（承攬契約），應不成立不當得利，原告此部份
        之請求亦非適法。
  （四）查原告前開主張依民法第五０二條第一項、第二二七條及第一七九條等規定
        為請求部分，其事實之依據為被告未依約完成應完成之承攬工作，卻為報酬
        之請求，致原告逾付五十五萬四千六百四十九元，然原告此部份之主張顯非
        事實，蓋兩造間之委建合約書共有兩份，第一份為「蘆洲中山二路四十六巷
        十一弄七號丙○○乙○○等二名五層樓集合住宅新建工程」，工程價金為四
        百八十二萬四千元；第二份為「蘆洲中山二路四十六巷十一弄七號丙○○乙○○等二名五層樓集合住宅新建工程二次施工」，價金為一百二十萬零六千
        元，兩份合約之總價為六百零三萬元。而依委建合約書之「一次施工委建收
        費明細表」約定，施工至頂版混凝土澆置完成，被告應得向原告請領第一份
        合約金額之百分之八十七即四百一十九萬六千八百八十元，但實際上，原告
        僅給付三百四十四萬六千八百八十一元，僅佔依約應給付金額四百一十九萬
        六千八百八十元之百分之八十二。依一般常理與經驗法則判斷，兩造間之請
        款程序應已考量被告工程施工實際進度及兩造合約約定內容，故原告給付價
        金時，均有部分之保留而加以扣除致僅給付應付金額之百分之八十二，乃原
        告又為此部份之主張，實無理由。況且系爭工程施工至頂版混凝土澆置完成
        之大部完工，卻僅請領兩份合約總工程價款六百零三萬元之百分之五十七，
        亦應符合經驗法則與論理法則。
  （五）本件縱原告給付之金額有逾付情事，依民事訴訟法第二百七十七條規定，原
        告亦應就兩造合約之請款進度、被告施工之進度及兩者間之報酬差價等，提
        出證據證明之，始符舉證法則。雖原告曾提出「合約履行明細及金額」明細
        表，然其為原告所自行製作，被告已然否認，復經台灣省建築師公會台北縣
        辦事處函覆無法據以鑑估其該當時已完成工作之數量、項目及價值，原告自
        應提出更具體之證據以實其說；至證人趙台欣及證人林春木等人之證詞，縱
        其所言為真，亦無法確實判斷究竟被告之實際工作進度為何，即無法證明兩
        者間之差價，其舉證責任自有未備，故不問被告之反證如何，均應駁回原告
        之請求。
    四、依兩造委建合約書第六條約定：「乙方若未依約完工，則按逾期之日數每日
        依總工程造價仟分之一計算金額付予甲方」，從其約定內容觀之，為一債務
        不履行之違約金條款。而違約金依其性質不同，有懲罰性違約金與賠償額預
        定性違約金之分，依民法第二百五十條第二項前段規定：「違約金，除當事
        人另有訂定外，視為因不履行而生損害之賠償總額」，本件兩造上開違約金
        條款並無其他約定，依法即應視為損害賠償額預定性違約金，即以違約金為
        債務不履行所發生損害之賠償總額，而不得更請求給付遲延之法定賠償責任
        （最高法院六十二年度台上字第一三九四號判例意旨參照）。故原告另主張
        依民法第二三一條第一項、第二二七條及第二六三條等規定請求被告應給付
        二十六萬四千元之在外租屋租金，及依同法第二一六條規定請求被告應給付
        六十萬元之租金損失部分，即因兩造間已有賠償額預定性違約金條款，應不
        得再為此主張，故原告此部分之請求，亦應無理由。
  參、證據：聲請本院向台北縣政府工局調取本件新建工程之八十六年蘆建字第六二
      ０號建造執照（含申請、變更及使用執照）卷宗為證。
    理      由
甲、程序方面：
  壹、本件被告未於最後言詞辯論期日到場，核無民事訴訟法第三百八十六條各款所
      列情形，爰依原告之聲請，由其一造辯論而為判決。
  貳、原告起訴後，就主張逾付工程款部分，追加依不當得利法律關係為請求，核無
      礙被告之防禦及訴訟之終結，應依民事訴訟法第二百五十五條第一項但書第七
      款規定准許之。
  參、原告應受判決事項之聲明，由請求被告給付二百零九萬二千四百九十七元及法
      定遲延利息，減縮為一百九十八萬七千三百七十九元及法定遲延利息，核與同
      條項但書第三款規定相符，亦應准許。
乙、實體方面：
  壹、本件原告起訴主張：兩造於八十六年六月二十四日簽立委建合約書，約定由被
      告為原告興建台北縣蘆洲市○○○路四十六巷十一弄七號五層樓集合住宅，全
      部工程計分新建工程（即一次施工）及二次施工二部分，工程款分別為四百八
      十二萬四千元及一百二十萬六千元，合計總價為六百零三萬元，並約定新建工
      程部分之工程期限為自甲方（即原告）通知開工日起一百八十個工作天完工，
      惟本工程自八十六年六月二十五日通知開工後，至八十八年十月間，已逾二年
      四個月仍未完工，且被告並無完工之跡象，原告遂於八十八年十月二十九日發
      函催告被告儘速完工，並要求被告賠償，且若被告未於函到一星期內賠償則雙
      方之委建契約視為作廢，然被告於八十八年十一月六日收受後，仍置之不理，
      故兩造之委建契約即於八十八年十一月十三日終止，原告迫於需屋居住之現實
      狀況，遂自行接手工程，並於八十九年三月二十二日取得使用執照。而原告因
      被告之違約，受有如訴之聲明所示金額之重大損失，自可請求不當得利、減少
      報酬、債務不履行損害賠償，並依約請求逾期罰款，爰分述如下：（一）原告
      於接手工程前，已給付被告工程款三百四十四萬六千八百八十一元，然被告所
      完成部分，依兩造契約之單價分析計算之結果，其價值僅為二百六十五萬二千
      五百一十五元，原告有逾付七十九萬四千三百六十六元，依修正前民法第五０
      二條第一項規定，因可歸責於承攬人之事由，致工作不能於約定期限完成，定
      作人得請求減少報酬；另依民法第二百二十七條及一百七十九條之規定，原告
      亦可請求債務不履行損害賠償及返還不當得利，是被告即應給付原告逾付工程
      款七十九萬四千三百六十六元；（二）依民法第二百三十一條第一項規定，債
      務人遲延者，債權人得請求其賠償因遲延而生之損害，另契約終止後債權人仍
      可請求債務不履行之損害賠償亦為修正前民法第二二七條、二六三條所明定，
      本件兩造契約約定，新建工程之工期為一百八十個工作天，依交通部中央氣象
      局五股地區、、、年之晴雨表計算之結果，再扣除例假日，被告應完
      工之日期為八十七年七月十七日，然被告並未如期完工，造成原告須在外租屋
      二年，租金共支出二十六萬四千元；（三）另民法第二百十六條規定損害賠償
      ，除法律另有規定或契約另有訂定外，應以填補債權人所受損害及所失利益，
      依通常情形或依已定之計劃、設備或其他特別情事，可得預期之利益，為所失
      利益。本件原告委託興建之建物為五層建築，興建完畢後原告只需使用一層，
      其他四層自得出租收取租金，而原告所委託興建建物與原告所承租居住之房屋
      僅有一巷之隔，故可收租之租金亦應與原告所支付之租金相當，若依被告應於
      八十七年七月十七日完工至八十九年六月九日止，原告可收取之租金為一百零
      一萬二千元，原告就此部份僅請求被告應賠償六十萬元；（四）又兩造合約第
      六條約定：「乙方（即被告）若未依約完工，則按逾期之日數每日依總工程造
      價千分之一計算金額付與甲方」，本件如前所述，被告應於八十七年七月十七
      日完工，然被告未依約完工，原告於八十八年十一月十三日終止兩造契約後，
      由原告自行施工，並於八十九年三月二十二日取得使用執照，自八十七年七月
      十七日計至終止契約之日即八十八年十一月十三日止扣除雨天及固定例假日，
      尚有工作天為二六三日，本件工程依使用執照所載工程造價為一百二十五萬一
      千一百元，故本件原告可依約請求逾期罰款為三十二萬九千零一十三元；綜上
      四項合計一百九十八萬七千三百七十九元，為此提起本訴，請求判決如聲明所
      示等情。
  貳、被告則以：（一）本件新建工程，依相建築執照（含使用執照）卷宗所示，係
      於八十七年九月十八日竣工、於八十九年三月二十二日取得使用執照，且有確
      實按圖施工，是被告既已完成全部工程，依約得請求原告給付四百八十二萬四
      千元，乃原告至今僅給付三百四十四萬六千八百八十一元，是原告應仍積欠被
      告一百三十七萬七千一百十九元工程款未付；（二）本件工程工期遲延日數，
      基於八十七年起實施隔週休二日制度等因素，計算結果多為十日，依合約書第
      六條規定，被告應給付原告逾期罰款最多僅一萬二千五百十一元；（三）又本
      件原告主張依民法第五０二條第一項、第二二七條及第一七九條等規定請求被
      告應給付七十九萬四千三百六十六元（但嗣於九十年二月七日民事準備書狀更
      改為五十五萬四千六百四十九元，即3,446,881-2,892,232=554, 649）部分，
      於法無據，並無理由，蓋原告請求之事實依據為被告未依約完成應完成之承攬
      工作，竟為報酬之請求，致原告逾付五十五萬四千六百四十九元，然兩造間之
      委建合約書共有兩份，總價為六百零三萬元，依委建合約書之「一次施工委建
      收費明細表」約定，施工至頂版混凝土澆置完成，被告應得向原告請領第一份
      合約金額四百八十二萬四千元之百分之八十七即四百一十九萬六千八百八十元
      ，惟實際上原告僅給付三百四十四萬六千八百八十一元，佔應給付金額四百一
      十九萬六千八百八十元之百分之八十二，依一般常理與經驗法則判斷，兩造間
      之請款程序應已考量被告工程施工實際進度及兩造合約約定內容，故原告給付
      價金時，均有部分之保留而加以扣除致僅給付應付金額之百分之八十二，乃原
      告又為此部份之主張，實無理由。況系爭工程施工至頂版混凝土澆置完成之大
      部完工，卻僅請領兩份合約總工程價款六百零三萬元之百分之五十七，亦應符
      合經驗法則與論理法則；（四）依兩造委建合約書第六條約定：「乙方若未依
      約完工，則按逾期之日數每日依總工程造價仟分之一計算金額付予甲方」，從
      其約定內容觀之，為一債務不履行之違約金條款。而違約金依其性質不同，有
      懲罰性違約金與賠償額預定性違約金之分，依民法第二百五十條第二項前段規
      定：「違約金，除當事人另有訂定外，視為因不履行而生損害之賠償總額」，
      本件兩造上開違約金條款並無其他約定，依法即應視為損害賠償額預定性違約
      金，即以違約金為債務不履行所發生損害之賠償總額，而不得更請求給付遲延
      之法定賠償責任（最高法院六十二年度台上字第一三九四號判例意旨參照）。
      故原告另主張依民法第二三一條第一項、第二二七條及第二六三條等規定請求
      被告應給付二十六萬四千元之在外租屋租金，及依同法第二一六條規定請求被
      告應給付六十萬元之租金損失部分，即因兩造間已有賠償額預定性違約金條款
      ，應不得再為此主張，故原告此部分之請求，亦應無理由等語資為抗辯。
  參、原告主張兩造於八十六年六月二十四日簽立委建合約書，由被告承攬原告所有
      座落台北縣蘆洲市○○○路四十六巷十一弄七號五層樓集合住宅之新建工程（
      即一次施工）及二次施工工程，工程款分別為四百八十二萬四千元及一百二十
      萬六千元，合計總價為六百零三萬元，並約定新建工程部分之工程期限為自即
      原告通知開工日即八十六年六月二十五日起一百八十個工作天完工，嗣前開工
      程因故於八十八年十一月十三日終止，並於八十九年三月二十二日取得使用執
      照，原告已給付被告工程款三百四十四萬六千八百八十一元之事實，業據原告
      提出委建合約書二件為證，且被告亦不爭執，應堪信為真實。
  肆、按當事人主張有利於己之事實者，就其事實有舉證之責任。但法律別有規定，
      或依其情形顯失公平者，不在此限，民事訴訟法第二百七十七條定有明文。次
      按當事人主張有利於己之事實者，就其事實固負舉證之責任，惟主張消極之事
      實而在客觀上無法積極證明之，其舉證責任移轉於他方當事人，亦為舉證責任
      分配原則之一，最高法院亦著有五十八年台上字第二九一八號判決可資參照。
      被告為本件住宅新建工程之承攬人，負有依約完成住宅工作物之義務，揆諸上
      開說明，其自應就已完工或施工程度、造價等有利於己之積極事實，負舉證責
      任。經查：
    一、被告就其主張工程已按圖施工完工之事實，固舉本院向台北縣政府工務局函
        調本件建築執照（含使用執照）卷宗內載工程係於八十七年九月十八日竣工
        ，並有卷附系爭工程之起造人（即原告二人）、承造人（即新豪公司，負責
        人：趙台欣）及監造人（即陳文吉建築師事務所）所立之切結書、承造人主
        任技師呂文輝所立按圖施工證明書暨監造人陳文吉建築師所立監造證明書為
        證。惟新豪公司固於八十七年九月二十三日申請本件使用執照，然因工程施
        作與設計圖不符而遭主管機關命令修改，新豪公司遂又分別於「八十七年十
        月十五日」、「八十八年七月二十九日」及「八十九年二月二十五日」送件
        申請使用執照，至八十九年三月二十二日始取得使用執照，此有卷內使用執
        照申請書中之台北縣政府使用管理課之「９」、「１０」、「２
        」之收件章及「變更說明及理由欄」中記載「部份門窗、隔間、外飾材料變
        更」、使用執照卷附之修改竣工圖申請書及台北縣工務局函可稽，顯見本件
        工程係於八十九年三月二十二日使用執照核發前不久，甫依建造執照內容施
        工完成，並非於八十七年九月十八日即已按圖施工完工，至本件建築執照卷
        宗、工程起造人、承造人及監造人所立切結書、承造人主任技師所立按圖施
        工證明書暨監造人所立監造證明書等雖載工程於八十七年九月十八日竣工等
        情，然此無非使用執照申請人為順利取得使用執照而便宜行事之所為，與工
        程於是時即已按圖施工完工尚屬有間。是本件依建造執照全卷所示，尚難證
        明工程已於八十七年九月十八日按圖施工完工，自應認被告對此有利於己之
        積極事實，並未舉證以實其說。
    二、況參以證人即新豪公司負責人趙台欣於本院審理中證稱：「（本件蘆洲市○○○路四十六巷十一弄七號房屋之新建工程的使用執照是由誰申請的？）是
        新豪營造股份有限公司申請。我是新豪公司之負責人，在八十六年、八十七
        年之間就有陸續送件申請，但被退件二、三次，第一次是水電沒有完工證明
        ，後來是因為房子施工與設計圖不符，後來我們有請甲○○先生處理與設計
        圖不符的地方，他只有處理一部分，其他部分都拖著。後來丙○○先生約在
        八十七年底主動找我，要求我申請使用執照，我說房屋跟設計圖不符合的地
        方需要修改。丙○○有要我作修改工作，但我不願意，我有介紹他找別人去
        做，但我不確定他是找誰。之後我就又再度幫他申請使用執照。申請使用執
        照之前有再找建築師修改過兩次圖，因為甲○○蓋的門窗與原來設計圖不符
        ，改圖的費用以及申請使用執照所需的空污費都是丙○○付的，另外丙○○
        也有付給我們代辦的費用約六萬元，申請使用執照時須繳的規費甲○○之前
        就已付過，因為在八十六年、八十七年剛開始送件申請時甲○○就找我們替
        他申請使用執照，因使用執照的申請人必須為營造廠」、「（你剛才所述甲○○就房屋與設計圖不符的地方有處理一部分是何時的事情？）我不太記得
        ，後來我就找不到他的人，他也沒有再到工地現場施作，我曾經有聯絡到他
        ，請他跟丙○○聯絡後再來找我，他也沒有來找我，後來房子修改的部分確
        實都是丙○○僱工做好的，我曾經到現場看到工人在做」、「使用執照太晚
        下來是因為甲○○沒有按圖施工。我知道這個案子甲○○有遲延」、「（甲○○做到什麼程度？）結構體做好了，細部粉刷好了，外牆瓷磚做好了，隔
        間有一部分有作，有一部分沒作，門窗只有框而已，水電部分只有配管沒有
        電線」等語；證人即本件新建工程後續施工者林春木證稱：「（丙○○、乙○○於八十八年底時有無請你施作蘆洲市○○○路四十六巷十一弄七號五層
        樓房屋新建工程？）有。是在八十八年十一、十二月的時候，是丙○○僱請
        我做工，按日領薪水，我不是向他包工程，材料不是我提供是他提供，我前
        後大概做了五十個工作天，使用執照下來之後，還有做一百二十個工作天。
        現場大約有六到八個人在做，都是丙○○僱用的。我和那六到八個人祇是幫
        他做水泥部分，除了這幾個人外在使用執照拿到之前沒有其他人在那邊工作
        。使用執照拿到之後，是做二次施工的部份，除了水泥工的部份之外還有水
        電及雜工在那邊做。我剛開始去那邊做的時候，就水電部分是有配管、有的
        有線有的沒有線，即使有線的話也沒有開關。後來使用執照拿到之後才開始
        申請水電及開始做水電的部份」、「（你剛開始去那邊的時候工程進行到什
        麼程度？）主體都已經起來了，屋內粉刷的部份應該刷兩次但是祇有刷一次
        ，我第一次去的時候，外牆祇有貼正面的磁磚而已，旁邊的磁磚沒有貼屋內
        的磁磚也沒有貼」等語，益反證被告就本件新建工程並未依約按圖施工完工
        ，至為灼然。
    三、又本件工程承攬契約，業於八十八年十一月十三日終止，並於八十九年三月
        二十二日始取得新建工程建物使用執照之事實，為兩造所不爭執，復如前述
        ，故應認被告於八十八年十一月十三日承攬契約終止前，並未依約完成新建
        工程建物。
  伍、茲就原告各項請求分論如下：
    一、逾付工程款七十九萬四千三百六十六元部分：
  （一）按「無法律上之原因而受利益，致他人受損害者，應返還其利益。雖有法律
        上之原因，而其後已不存在者，亦同」，民法第一百七十九條定有明文。查
        本件新建工程承攬契約既於八十八年十一月十三日終止，兩造自應就承攬工
        作進行結算，即以八十八年十一月十三日為準，依承攬契約約定，就實際工
        作內容結算承攬人即被告應得之報酬，再就已付工程款多退少補，倘有逾付
        情形，則因承攬契約業已終止，承攬人對逾付部分已無法再為工作，自屬無
        法律上之原因而受逾付工程款利益，致定作人即原告受損害之不當得利，自
        應返還其利益。
  （二）就本件新建工程，於八十八年十一月十三日承攬契約終止時，被告實際工作
        內容之造價即應得承攬報酬之數額，經本院送請鑑定結果，雖無法鑑定得知
        ，惟被告就其已完工或施工程度、造價等有利於己之積極事實，應負舉證責
        任，已如前述，是倘被告不能證明其施工程度及造價，法院即應以對造即原
        告主張之金額為認定基準。而原告固提出其自製之工程完成部分明細表，主
        張被告於八十八年十一月十三日承攬契約終止時，應得承攬報酬之數額為二
        百六十五萬二千五百一十五元，然原告於九十年二月七日準備書狀另自承「
        被告所完成工作之總價至多為新台幣二、八九二、二三二元」等情，是本件
        合應從寬認定被告就所完成工作之應得報酬為二百八十九萬二千二百三十二
        元。
  （三）本件原告已付工程款為三百四十四萬六千八百八十一元，被告應得報酬為二
        百八十九萬二千二百三十二元，是原告逾付被告之工程款應為五十五萬四千
        六百四十九元（3,446,881-2,892,232=554, 649），故原告依不當得利法律
        關係，請求被告返還逾付工程款即給付五十五萬四千六百四十九元，應予准
        許，逾此部分則應駁回之。
    二、依兩造委建合約書第六條請求逾期罰款三十二萬九千零一十三元部分：
  （一）按兩造委建合約書第六條約定：「乙方（即被告）若未依約完工，則按逾期
        之日數每日依總工程造價千分之一計算金額付與甲方」等語，又本件新建工
        程部分之工程期限為自即原告通知開工日即八十六年六月二十五日起一百八
        十個工作天完工，及本件工程依使用執照所載工程造價為一百二十五萬一千
        一百元等情，為兩造所不爭執，再經計算結果，除雨天及固定例假日，被告
        應於八十七年七月十七日完工，至八十八年十一月十三日兩造承攬契約終止
        時，逾期天數為二六三日之事實，業據原告提出晴雨表及工作天計算表等件
        為證，均堪信為真實。故本件原告依約請求被告給付逾期罰款三十二萬九千
        零一十三元（1,251,100元×1/1000×263日=329,013元），核無不合，應予
        准許。
  （二）又被告雖辯稱本件工期之計算，另應扣除隔周休二日及星期六之半日，惟依
        八十八年十一月十三日前之勞動基準法第三條規定，營造業係適用勞動基準
        法之行業，另依同法第三十條第一項規定，勞工每日正常工作時間不得超過
        八小時，每週工作總時數不得超過四十八小時，是勞工依法每周工作六日，
        故並無隔周休二日及扣除周六半日之問題，附此敘明。
    三、因被告逾期違約致原告增加在外租屋租金支出二十六萬四千元及減少可得租
        金收益六十萬元部分：
  （一）按「違約金，除當事人另有規定外，視為因不履行而生損害之賠償總額。但
        約定如債務人不於適當時期，或不依適當方法履行債務時，即須支付違約金
        者，債權人於債務不履行時，除違約金外，並得請求履行或不履行之損害賠
        償」，民法第二百五十條第二項定有明文。次按「違約金，有屬於懲罰之性
        質者，有屬於損害賠償約定之性質者，本件違約金如為懲罰之性質，於上訴
        人履行遲延時，被上訴人除請求違約金外，固得依民法第二百三十三條規定
        ，請求給付遲延利息及賠償其他之損害，如為損害賠償約定之性質，則應視
        為就因遲延所生之損害，業已依契約預定其賠償，不得更請求遲延利息賠償
        損害」，最高法院亦著有六十二年度台上字第一三九四號判例可參；又「我
        民法所定違約金有兩種，一為以預定債務不履行之損害賠償為目的，此種違
        約金於債務人不履行債務時，債權人僅得就本來之給付或違約金擇一請求，
        不得併為請求；二為以強制債務之履行為目的，此種違約金於債務人不履行
        債務時，債權人除得請求違約金外，並得請求本來之給付；而當事人所定違
        約金究竟屬於何種，應依當事人之意思定之，倘當事人未予訂定，則視為以
        預定債務不履行之損害賠償為目的，此觀民法第二百五十條第二項規定自明
        」，復有最高法院七十年度台上字一六四四號判決足憑。
  （二）查兩造委建合約書第六條關於「乙方若未依約完工，則按逾期之日數每日依
        總工程造價仟分之一計算金額付予甲方」之約定，從其內容觀之，應為一債
        務不履行之違約金條款，且兩造就上開違約金條款，復無其他特別約定，揆
        之右開說明，即應視為損害賠償額預定性違約金，即以違約金為債務不履行
        所發生損害之賠償總額。故原告另主張依民法第二三一條第一項、第二二七
        條及第二六三條等規定請求被告應給付二十六萬四千元之增加在外租屋租金
        支出，及依同法第二一六條規定請求被告應給付六十萬元之減少可得租金收
        益部分，即因兩造間已有賠償額預定性違約金條款，而不得再為此主張，故
        原告此部分之請求，尚無理由，應予駁回。
  陸、綜上所述，本件原告依不當得利法律關係，請求被告返還逾付工程款即給付五
      十五萬四千六百四十九元，及依委建合約書第六條約定，請求被告給付逾期違
      約罰款三十二萬九千零一十三元，洵屬正當，其餘請求部分則於法無據。從而
      ，原告請求被告給付八十八萬三千六百六十二元，及自起訴狀繕本送達翌日即
      八十九年八月二日起至清償日止，按年息百分之五計算之利息，為有理由，應
      予准許；逾此部分之請求，則無理由，應予駁回。
  柒、兩造陳明願供擔保請准宣告假執行及免為假執行，就原告勝訴部分，均核無不
      合，爰各酌定相當之擔保金額准許之；至原告敗訴部分，其假執行之聲請，已
      失依附，應予駁回。
  捌、本件事證已臻明確，兩造其餘主張及攻擊防禦方法，核與判決結果不生影響，
      爰不另一一論述。
據上論結，本件原告之訴為一部有理由，一部無理由，並依民事訴訟法第三百八十五
條第一項前段、第七十九條但書、第三百九十條第二項、第三百九十二條，判決如主
文。
中　　　華　　　民　　　國　　九十一　　年　　　七　　　月　　二十九    日
                                    臺灣板橋地方法院民事第二庭
~B法　官　連士綱
右為正本係照原本作成。
如對本判決上訴，須於判決送達後廿日內向本院提出上訴狀。
中　　　華　　　民　　　國　　九十一　　年　　　八　　　月　　 十六　　 日
~B書記官　李宏明
